【裁判字號】    97,易,565
【裁判日期】    980331
【裁判案由】    贓物等
【裁判全文】
臺灣臺南地方法院刑事判決               97年度易字第565號
公  訴  人  臺灣臺南地方法院檢察署檢察官
被      告  乙○○
上列被告因贓物等案件，經檢察官提起公訴（95年度偵字第1392
0號），本院判決如下：
    主  文
乙○○無罪。
    理  由
一、公訴意旨略以：被告乙○○（原名陳俊廷）明知丁○○所有
    之瓦片屋，佔用臺南縣新市鄉○○段0000－0000地
    號部分國有土地，面積十七點一六平方公尺（如起訴書附件
    之土地複丈成果圖標示Ａ部分，在臺南縣新市鄉○○段00
    00－0000地號上），竟仍基於故買贓物之犯意，於民
    國八十八年八月初某日，以新臺幣（下同）一百十五萬元之
    價格，向丁○○購買上開瓦片屋及其所佔用之臺南縣新市鄉
    ○○段0000－0000地號土地，並於買受後，再擅自
    翻修成門牌為臺南縣新市鄉○○村○○路十八號之房屋，因
    認被告涉有刑法三百四十九條第二項之故買贓物罪嫌。
二、按犯罪事實應依證據認定之，無證據不得認定犯罪事實；不
    能證明被告犯罪者，應諭知無罪之判決，刑事訴訟法第一百
    五十四條第二項、第三百零一條第一項定有明文。又所謂認
    定犯罪事實之證據，係指足以認定被告確有犯罪行為之積極
    證據而言，苟未能發現相當證據，或證據不足為不利於被告
    事實之認定時，即應為有利於被告之認定，更不必有何有利
    之證據，亦不能以推測或擬制之方法，以為裁判基礎，最高
    法院二十九年度上字第三一○五號、四○年度臺上字第八六
    號、五十六年度臺上字第八○七號判例意旨可資參照。又「
    認定犯罪事實所憑之證據，雖不以直接證據為限，間接證據
    亦包括在內；然而無論直接或間接證據，其為訴訟上之證明
    ，須於通常一般之人均不致有所懷疑，而得確信其為真實之
    程度者，始得據為有罪之認定，倘其證明尚未達到此一程度
    ，而有合理之懷疑存在時，事實審法院復已就其心證上理由
    予以闡述，敘明其如何無從為有罪之確信，因而為無罪之判
    決，尚不得任意指為違法。」、「檢察官對於起訴之犯罪事
    實，應負提出證據及說服之實質舉證責任，倘其所提出之證
    據，不足為被告有罪之積極證明，或其指出之證明方法，無
    從說服法院以形成被告有罪之心證，基於無罪推定之原則，
    自應為被告無罪判決之諭知。」，亦經最高法院著有七十六
    年臺上字第四九八六號、九十二年臺上字第一二八號判例意
    旨可參。
三、公訴意旨認被告涉有刑法第三百四十九條第二項之故買贓物
    罪嫌，無非係以被告供述其有購買土地、證人丁○○、丙○○之證詞及現場照片、土地複丈成果圖為論述之依據。訊據
    被告堅決否認有何故買贓物之犯行，辯稱：其並未故買贓物
    ，其於購買當時，並不知道0000－0000地號為國有
    財產等語。經查：
（一）、證人丁○○於本院審理時證稱：「（你有無賣土地或房
        屋給被告乙○○（原名陳俊廷）？）我是賣臺南縣新市
        鄉○○段0000－0000地號之空地給被告乙○○
        」，「（你賣前開土地時，上面有無瓦片屋？）沒有，
        我賣給被告乙○○時，前手就已經拆掉上面的瓦片屋，
        所以我賣給他的時候是用空地賣給他」，「（你賣給被
        告乙○○的土地有無包括坐落臺南縣新市鄉○○段00
        00－0000地號之土地（如起訴書附件土地複丈成
        果圖標示Ａ部分）？）我只有賣給被告乙○○臺南縣新
        市鄉○○段0000－0000地號土地的所有權」等
        語（見本院卷九十八年三月十八日審理筆錄第三頁），
        足證證人丁○○係出售被告乙○○臺南縣新市鄉○○段
        0000－0000地號之【土地】予被告乙○○，而
        非【土地及其上之瓦片屋】無訛，亦不包括【同段00
        000000地號之國有財產局所有之土地】。簡言之
        ，證人丁○○所出售之範圍限於【臺南縣新市鄉○○段
        0000－0000地號之土地】，並不及於【同段0
        000－0000地號之土地或其上之瓦片屋】甚明，
        而證人前開所言，經核與其於警詢中所證述：「（你有
        無將新市鄉○○村○○路十八號屋房 (新市鄉○○段0
        000－0000號賣給陳俊廷本人？）我沒有將這土
        地賣給陳俊廷，但我有將新市鄉○○段0000－00
        00號空地賣給陳俊廷」，「（你於何時0000－0
        000號之土地賣給陳俊廷？價格多少？）該土地是於
        八十八年八月初以新臺幣一百十五萬元賣給陳俊廷的」
        ，「（0000－0000號之土地賣給陳俊廷時，該
        土地約幾坪？）約有二十二平方公尺，大約有六坪半左
        右」，「（當初賣給陳俊廷之土地有無地上物？）是空
        地，沒有地上物」，「（0000－0000號之土地
        來源為何？）該土地是曾興泉、丙○○合資向姜天賜購
        得後，因丙○○有欠我財務，所以才將該土地購得後，
        再過戶給我，作為償還債務之方式」等語大致相符（見
        警卷第二三頁至第二五頁），足見證人丁○○所述關於
        其與與被告乙○○間所訂立買賣契約之客體，僅指【臺
        南縣新市鄉○○段0000－0000地號之土地】乙
        節，前後一致而無任何矛盾之處，堪信其所言屬實，甚
        為明灼。
（二）、依證人上開證述可知，證人丁○○與被告乙○○間所訂
        立買賣契約之客體，僅指【臺南縣新市鄉○○段000
        0－0000地號之土地】，此觀諸證人丁○○另於本
        院審理時證稱：「（占用0000－0000地號之編
        號Ａ，面積十七點十六平方公尺四樓樓房建物其坐落之
        土地，你有無出售給被告乙○○？）沒有，我只有賣給
        被告乙○○0000－0000地號的土地，而複丈成
        果圖編號Ａ的部分跟我沒有關係」，「（前開土地你以
        多少錢向丙○○買，以多少錢賣被告乙○○？）因為丙○○欠我錢即一百五十萬元，用該土地（0000－0
        000地號）來抵債，我賣給被告乙○○賣他一百十萬
        元」等語明確（見本院卷同日筆錄第三頁至第四頁），
        益可證國有財產局臺南縣新市鄉○○段0000－00
        00地號之土地，自始並非被告乙○○所購買之客體，
        既非被告所購買之客體，客觀上即無【買受臺南縣新市
        鄉○○段0000－0000地號土地之餘地】，易言
        之，臺南縣新市鄉○○段0000－0000地號之土
        地固為國有財產局所有，但自始不在證人丁○○與被告
        乙○○間之買賣之範圍內，既不在證人丁○○與被告乙○○之買賣範圍內，被告乙○○自無「故買」行為之可
        言。從而，被告乙○○既未針對臺南縣新市鄉○○段0
        000－0000地號之土地予以購買之行為，當無論
        及故買贓物之餘地，甚為顯然。
（三）、其次，證人丁○○亦證稱：「（你跟被告乙○○買賣土
        地交易過程，是何人在處理的？）是我與被告、丙○○
        一起去代書那邊寫契約書的」，「（土地買賣過程，是
        何人在接洽的？）是丙○○替我出面去向被告乙○○接
        洽的」等語（見本院卷同日筆錄第六頁），足見本案臺
        南縣新市鄉○○段0000－0000地號之土地係由
        證人丙○○代理證人丁○○出賣予被告乙○○無誤，而
        觀諸證人丙○○亦證稱：「編號Ａ坐落的土地並不是在
        0000－0000地號土地上，所以不會是在買賣範
        圍內」，「（你是否知道之前的瓦片屋有無蓋到000
        0－0000地號編號Ａ所示的位置？）0000－0
        000地號土地我跟前手江天賜點交的時候是空地」，
        「（你當時幫丁○○賣幾坪土地給被告乙○○？）就是
        賣0000－0000地號土地，所有權狀上面有寫面
        積，土地面積就是以所有權狀為主」等語明確（見本院
        卷同日筆錄第八頁至第九頁），經核亦與證人丁○○前
        開證詞互核一致，況且，參諸證人丙○○於警詢中亦證
        稱：「（0000－0000號之土地是否為空地？）
        是的」，「（當初丁○○賣給乙○○之土地（指000
        0－0000）有無地上物？）是空地，沒有地上物」
        等語明確（見警卷第二七頁），就證人丙○○前開警詢
        證述之詞與審理中證述之詞前後相符等節詳加參酌，益
        足證證人丙○○代理證人丁○○出賣臺南縣新市鄉○○
        段0000－0000地號之土地時，並未有任何房屋
        在該地號之土地上，甚為明確，益徵證人丁○○與被告
        乙○○間買賣標的物之土地面積，係以土地所有權狀所
        指之臺南縣新市鄉○○段0000－0000地號之「
        土地」為其範圍，自始並不包括國有財產局所有之臺南
        縣新市鄉○○段0000－0000地號之「土地」（
        即編號Ａ之部分）或任何「地上物」，應可認定。準此
        以觀，證人丁○○與被告乙○○間之買賣標的物，僅有
        臺南縣新市鄉○○段0000－0000地號之土地，
        而臺南縣新市鄉○○段0000－0000地號之土地
        既非證人丁○○與被告乙○○間之買賣標的物，於出賣
        時復未有任何地上物存在而屬於空地，則被告乙○○自
        無從以國有財產局所有之【臺南縣新市鄉○○段000
        0－0000地號之土地或其上之瓦片屋】為【贓物】
        而作為買賣之客體，即無以刑法第三百四十九條第二項
        故買贓物罪之構成要件相繩之餘地，甚為顯然。
（四）、況且，被告乙○○於購買臺南縣新市鄉○○段0000
        －0000地號之土地後，其位於該處土地之房屋雖有
        部分佔據國有財產局之臺南縣新市鄉○○段0000－
        0000地號之土地，惟公訴意旨係以被告乙○○係【
        故買贓物】資為其涉犯該罪嫌之依據，而參酌【故買贓
        物之社會基本事實】與【竊佔他人土地之社會基本事實
        】並非同一，亦無從依刑事訴訟法第三百條之規定變更
        起訴法條，再者，觀諸警卷所附該處所建造之房屋（按
        指臺南縣新市鄉○○村○○路十六號，被告建造之房屋
        為中華路新市鄉新和村十八號，見警卷第五四頁），各
        戶之建物均切齊而面臨中華路，有該照片一幀在卷可佐
        ，依被告乙○○所述，因其不知道有占用到國有財產局
        所有臺南縣新市鄉○○段0000－0000地號之土
        地，即比照隔壁店舖之位置蓋房屋等語（見本院卷同日
        筆錄第九頁至第十頁），經核與證人丙○○所述：「（
        當時丁○○把0000－0000地號土地賣給被告乙○○時，旁邊是否有相通連的店舖？）是的」，「（前
        手江天賜賣給你0000－0000地號土地上原來的
        建物，是否與旁邊店舖的道路位置一樣？）因為大家當
        時都是店舖做生意，差不多都是面臨馬路的位置」等語
        大致相符（見本院卷同日筆錄第十頁），足證被告乙○○所述其主觀上並不知悉其購買0000－0000地
        號土地後，其所建造之房屋有佔用到國有財產局所有臺
        南縣新市鄉○○段0000－0000地號之土地乙節
        應係真實，難認其主觀上有意圖為自己不法所有之意思
        ，應無疑義。
（五）、從而，被告乙○○與證人丁○○買賣當時之意思，既僅
        以【臺南縣新市鄉○○段0000－0000地號之土
        地】為其買賣之標的物，自始並非以【國有財產局所有
        之臺南縣新市鄉○○段0000－0000地號之土地
        或占用其上之瓦片屋】作為交易之客體，自無【故買臺
        南縣新市鄉○○段0000－0000地號之土地】之
        問題，被告乙○○客觀上既無故買贓物之行為，即無從
        僅以其所建造之房屋客觀上有佔用到國有財產局之前開
        土地，即認其與證人丁○○購買臺南縣新市鄉○○段0
        000－0000地號之土地時，均一併將國有財產局
        所有之臺南縣新市鄉○○段0000－0000地號之
        土地及其上之瓦片屋資為買賣之範圍，應可認定。
四、綜上各情參互觀之，檢察官所舉證據並未達於使本院確信被
    告乙○○客觀上有故買贓物（即故買【國有財產局所有之臺
    南縣新市鄉○○段0000－0000地號之土地或占用其
    上之瓦片屋】）之行為存在，此外，復無其他積極證據可資
    證明被告確有如公訴人所指犯行，則按犯罪事實應以證據為
    其認定基礎，如積極證據不足以證明被告犯罪，而依調查所
    得資料，在一般生活經驗上尚非不得另為其他有利被告之推
    定，即應依法為無罪判決之諭知，以昭審慎。
據上論斷，應依刑事訴訟法第三百零一條第一項前段，判決如主
文。
本案經檢察官甲○○到庭執行職務
中    華    民    國    98    年    3    月     31    日
                刑事第十三庭    審判長法  官  張銘晃
                                      法  官  徐文瑞
                                      法  官  黃翰義
以上正本證明與原本無異。
如不服本判決應於收受本判決後10日內向本院提出上訴書狀，並
應敘述具體理由。如未敘述上訴理由者，應於上訴期間屆滿後20
日內向本院補提理由書狀（均須按他造當事人之人數附繕本）「
切勿逕送上級法院」。
                                      書記官  謝文心
中    華    民    國    98    年    4     月    1     日


司法院資訊處製作；財團法人民間司法改革基金會備份。
